Inventaris van het archief van Jakob Gilles, 1746-1749
Nationaal Archief, Den Haag
Jakob Gillis
Raadpensionaris Gilles
oudste stuk - jongste stuk: 1746-1749
3544
9 inventarisnummer(s); 0,10 meter
Normale geschreven en gedrukte documenten, geen bijzondere handschriften.
Nationaal Archief, Den Haag
Gilles, Jacob (ca. 1691-1765 )
Jacob Gilles was raadpensionaris van Holland van 23 september 1746 tot 18 juni 1749. Het archief bevat o.a. afschriften van het verhoor van Johan van Oldebarnevelt, brieven van de gearresteerde publicist Rousset de Missy, en aantekeningen betreffende bestuurlijke besoignes.
Archiefvorming
Geschiedenis van de archiefvormer
Leven en loopbaan van Jacob Gilles
Jacob Gilles (Kollum, ca. 1691- Ypenburg 1765) stond bekend als kundig en welsprekend advokaat toen hij in 1731 als Raadpensionaris van Haarlem werd aangesteld. In 1746 werd hij als onderhandelaar toegevoegd aan de delegatie die vijandelijkheden met Frankrijk trachtte af te wenden. Deze onderhandelingen leidden -uit vrees voor Engeland- niet tot resultaat en werden later voortgezet te Breda. Op 23 september van hetzelfde jaar werd hij benoemd tot Raadpensionaris van Holland en van de Ridderschap. Ook de besprekingen in Breda bleven vruchteloos, en de Fransen vielen de Republiek binnen. Het land was buitenlands in oorlog en binnenslands in beroering. Willem IV werd stadhouder, tegen een achtergrond van grootschalig oproer.
Gilles kreeg hiervan zijn deel. Het volk schold hem uit voor Franschgezind en landsdief, en zijn huis werd aangewezen om door het grauw geplunderd te worden. De Staten betoonden zich jegens Gilles vervolgens zeer erkentelijk voor zijn verrichtingen, en boden hem "hunne hooge bescherming".
Ofschoon was gebleken dat Gilles de Staatsgezinde partij was toegedaan, bleef hij ondanks het aantreden van Willem IV in functie. Nadat twee aanzienlijke personen hem echter de raad gaven om ontslag te nemen, gaf Gilles op 3 mei 1749 aan zijn functie neer te willen leggen.
Hij verkreeg zijn ontslag met de titel Thesaurier Generaal van Holland, een een ruime jaarwedde. Hij leefde sindsdien als een vergeten burger op zijn landgoed Ypenburg bij Rijswijk, totaan zijn overlijden op 10 september 1765.
Gegevens ontleend aan: A.J. van der AA - Biographisch woordenboek der Nederlanden
Geschiedenis van het archiefbeheer
De verwerving van het archief
De rechtstitel is (nog) onbekend
Aanwijzingen voor de gebruiker
Openbaarheidsbeperkingen
Volledig openbaar.
Materiële beperkingen
Het archief kent geen beperkingen voor het raadplegen van stukken als gevolg van slechte materiële staat.
Aanvraaginstructie
Openbare archiefstukken kunnen online worden aangevraagd en gereserveerd. U kunt dit ook via de terminals in de studiezaal van het Nationaal Archief doen. Om te kunnen reserveren dient u de volgende stappen te volgen:
U maakt een profiel aan op www.gahetna.nl, en logt vervolgens in
Via de archiefinventaris (alleen de beschrijvingen met rode nummers) selecteert u het gewenste archiefstuk door op de knop 'Reserveren' te klikken
In het volgende scherm geeft u aan op welke dag u het archiefstuk wilt inzien
Indien u zich bevindt in de studiezaal en een tafelnummer heeft ontvangen kunt u dit nummer vermelden. Als u geen tafelnummer heeft kunt u tafelnummer 777 laten staan
Vervolgens bevestigt u uw reservering door deze te versturen.
Verwant materiaal
Beschikbaarheid van kopieën
Inventarisnummers van dit archief zijn niet in kopievorm beschikbaar
Afgescheiden archiefmateriaal
Jacob Gilles heeft op 28 mei 1749 zijn archief aan de Staten van Holland overgedragen. De stukken zijn deels verdwenen, deels opgenomen in:
3.01.05 - Gecommitteerde Raden der Staten van Holland en West-Friesland. Zie bijlage voor een lijst van de stukken.
Verwante archieven
Voor stukken van Jacob Gilles als pensionaris van Haarlem zie:
3.01.09 - Archief van de Gedeputeerden van Haarlem ter Dagvaart van de Staten van Holland, (1589) 1603-1787.
Bijlagen
Stukken door raadpensionaris Jacob Gilles overgedragen aan de Gecommitteerde Raden
Ingevolge een resolutie hierover van 22 mei 1749.
De nummers voor sommige beschrijvingen verwijzen naar het archief van de Staten van Holland.
Inventaris van registers en andere charters, stukken en papieren door den afgetreeden Raad-Pensionaris Gilles aan de Heeren van Zeeberg en Gallas, nevens den Secretaris Boeij, als daar toe door haar Edele Groot Mogende de Heeren Staaten van Holland en Westfriesland, specialijk gecommitteert bij resolutie van den 22e mey 1749, overgelevert de 28e mey van het selve jaar.
Eerstelijk ses- en twintig gedrukte Registers van de resolutien van Haar Edele Groot Mogende over den jaare 1602, 1626, 1627, 1628, 1629, 1630, 1631, 1632, 1666, 1669, 1 vol., 1704, 1714, 1715, 1716, 1717, 1718, 1726, 1727, 1728 1 vol., 1730 1 en 2 vol., 1732, 1733 2 vol., 1734, alle behoorende tot het Comptoir van den Raadpensionaris en nog een van 1730 1 vol.
Nog sestien geschreeve Registers, vervattende de Secreete Resolutien van haar Edele Groot Mog. over den jare 1728, en so vervolgens tot 1749 beide inclusieve.
Vijf geschreve Registers van de Resolutien van haar Edele Groot Mog. over de jaren 1747 en 1748 en het loopende Register van 1749.
Een gebrooke gedrukte Register van de Resolutien van haar Edele Groot Mog. over den jare 1748.
Drie gedrukte Indexen op de Registers van de Resolutien van haar Edele Groot Mog.over de jaren 1746, 1747 en 1748.
Twee geschreeve Indexen op de Registers van haar Edele Groot Mog. over den jare 1748, en het loopende over den jare 1749.
Een gedrukt Register van de Resolutien van haar Hoog Mogende over den jare 1699.
Vier losse geschreeve Registers van de Resolutien van haar Hoog Mog., het eerste van 4 july tot ult° december 1746, twee over de jaren 1747 en 1748, en het loopende over 1749.
Een geschreeve Register van de Resolutien van de Heeren Gecommitteerde Raden over den jare 1672.
4016. Een gedrukte verzaameling van de Staaten der gemeene middelen zedert 1666-1746 incluis.
4013-4015. Drie geschreeve Verbaalen van den Commies Fiscaal van de gemeene middelen over den jare 1740 en 1742.
Twee Staaten van Oorlog over de jaaren 1747 en 1748.
Een bundeltje met overgenoomen saaken, raakende de vergadering van Holland. Getekent met de letter A.
Nog een bundel met overgenoome saaken van diversche jaren, geteekent met de letter B.
Een bundel met de pointen van beschrijving van verscheide vergaderingen. Getekent C.
Vijf bundels met commissoriale saaken over de jaaren 1742, 1745, 1746, 1747, 1748 en 1749. Geteekent met de letter D 1, 2, 3, 4, 5.
Een bundel met vier origineele requesten van Mr. Everard François Schimmelpenning, R.O. behoorende tot seekere missive van de kamer van Justitie te Vianen, aan haar Edele Groot Mog. geaddresseert en die commissoriaal gemaakt is in handen van de Heeren Gedeputeerden der stad Haarlem, en verdere Leeden tot de saaken van justitie. Geteekent E.
Een bundeltje met stukken raakende de negotiatie over de Commercie-Traktaat met Vranrijck. Geteekent F.
3996 III Een dito, raakende een voorgeslaage geld-negotiatie door den Raad van State ten lasten van de gesaamentlijke Bondgenooten met een Project van Tontine bij wege van Loterije. Getekent G.
Een dito, raakende de Secreete geld-negotiatie door den Raad van State gedaan, onder verband van de Provincie van Holland, waar onder twee lijsten van beleende Generaliteits Obligatien etc. en nog eenige saaken, raakende het engagement van de Provincie van Holland, ten behoeve van Andries Pels en Soonen, tot remboursement der op te schietene geld-sommen voor de krijgsgevangene troupes in Vrankrijck, daer in gemelt. Geteekent H.
Twee bundels raakende de liberale gifte, waar onder in de eerste eenige stukken, die behooren tot werk, dat de clerquen Van Muyden en Pot in handen hebben, en zijnde in die andere bundel eenige origineele stukken, die afrekeningen met de stad van Amsterdam concerneerende, alsmede een recepisse van den muntmeester, Otto Buck in dato 24febry. 1749, vijff rapporten van den Essayeur Generael Emants, en negentien Notitien van het onwigtig goud etc. Geteekent I 1 en 2.
Een bundeltje met twee Secreete missivens van den envoye de Swart, ter Generaliteit ingekomen den 25e april 1749, en een origineele ordonnantie van den Raad van State ten behoeve van den heere Grave van Golofkin, wegens de 2e termijn subsidie aan Rusland, mij door gemelde Heere Grave ter hand gesteld, om contra-ordonnantie te hebben. Geteekent K.
Den 20 mey 1749 is op speciale requisitie van den Heere Grave van Golofkin die ordonnantie in den text gemeld, aan denselve teruggegeven.
Een bundel met loopende saaken raakende de Heeren Gecommitteerde Raden en daar onder alle de stukken, concerneerende de requesten van de weduwe Messchaert en C. Lublinck om extraditie van haar geplunderde goederen onder de Diaconije te Haerlem berustende. Het overgegeven plan van Financie van Monsr. de Sorgo en de stukken raakende de Dormant met de sleutel daer toe behoorende mede bij deesen overgegeeven. Geteekent L.
Nog twee bundels met diverse stukken raakende de Heeren Gecommitteerde Raden. Geteekent M 1 en 2.
Ses bundels met Secreete Resolutien van haar Hoog Mogende over de jaaren 1746, 1747, 1748 en 1749. Geteekent N 1, 2, 3, 4, 5, 6.
Een bundel met Resolutien commissoriaal raakende de overgesondene lijsten der borgers in de Rep. Sweeden. Geteekent O.
Een bundel met stukken, raakende het provisioneel middel tot remplacement der afgeschafte Pagten. Geteekent P.
Een bundel met stukken raakende de collective middelen. Geteekent Q.
Een bundel met stukken raakende het voorgeslaage finaal middel, tot remplacement der afgeschafte pagten. Geteekent R.
Een bundel met stukken raakende de personeel Quotisatie. Geteekent S.
1292C Een bundel met plans van Financie. Geteekent T.
Een bundel met stukken, raakende de laatste loterije. Geteekent U.
Drie bundels met stuken raakende de Financie, en daar onder de respective maandstaaten der ontvangers. Geteekent V 1, 2, 3.
Twee bundels met stukken raakende militaire saaken. Geteekent W 1, 2.
Een bundel met stukken raakende de admiraliteit en seesaaken. Geteekent X
3962. Een bundel met stukken raakende de rivier de Lecq en het Pannerdesche Canaal met het project, en de kaarten figuratif van Cornelis van Bekum. Geteekent Y.
Een bundel met stukken raakende de waargelders. Geteekent Z.
Een bundel met stukken raakende de munte. Geteekent AA.
Een bundel met stukken raakende kerkelijke saaken, geteekent BB.
Een bundel met stukken raakende de naturalisatien ad honores en verscheide requesten, die materie concerneerende. Geteekent CC.
Een bundel met stukken raakende de Oost-indische Compagnie. Geteekent DD.
Een bundel met stukken raakende de Colonie van Suriname. Geteekent EE.
Een bundel met stukken raakende de besending aan de Provincien van Friesland en Stad en Lande etc. Geteekent FF.
4056C Een bundeltje met stukken raakende de Posterijen. Geteekent GG.
Een bundeltje met stukken raakende het project van Cornelis van Bekum over de Hennip. Geteekent HH.
Een bundeltje met stukken raakende de buitenlandsche ministers. Geteekent JJ.
1280C Een paquet met stukken, raakende Ravesteijn en Meegen. Geteekent KK.
Drie bundels met stukken raakende de liquidatien tusschen het Zuider- en Noorder-Quartier over de jaaren 1745, 1746 en 1747, Geteekent LL 1, 2, 3.
Een bundel met stukken raakende de vredehandeling. Geteekent MM.
Nog 31 bundels met stukken en papieren van den tijd van den Heer Raadpensionaris Van der Heim en overige raadpensionarissen, waaronder verscheide stukken, concerneerende de liquidatien tusschen het Zuider- en het Noorderquartier over diverse jaaren.
En nog eindelijk drie packen, in wash-linnen verseegelt, met secreete stukken, door den Secretaris Marteville op ordre van wijlen de Raadpensionaris Van der Heim versamelt, en van wijlen den Heer Van Ginkel overgegeeven; en na de dood van de Heere Van Ginkel aan de Raadpensionaris Gilles door wijlen den Heere Grave van Athlone toegesonden, zijnde daarbij gevoegd een specificatie van het geen daar in is geschreeven met de hand van den gemelden Secretaris Marteville, als mede een specificatie van verschoote penningen, die hem uit dien hoofde nog souden competeeren.
De Secreete stukken zijn in een koffer gelegt, waar van de sleutel ter bewaaringe gegeeven is aan den Heer Van 's-Gravemoer.
Beschrijving van de series en archiefbestanddelen
- Verhoor van Johan van Oldenbarnevelt in 1618, 1619; afschriften, (1737, 1747); 1-2; 2 delen
  1. In tweevoud.
  2. Was Handschriftverzameling inv.nr. 95, 96.
  - 1737, 1
  - 1747, 2
- Brieven van de gearresteerde publicist Jean Rousset de Missy aan raadpensionaris Jacob Gilles van 28 juni 1747 en ? 1747, betreffende de tegen hem ingebrachte beschuldiging van "onwettige correspondentie", 3; 3 stukken
  Was verspreide collectie nr. 1152.
- Aantekeningen van het besoigne over het voorstel van Dordrecht om de maandgelden door de steden genegotieerd door de commissaris van de Liberale Gifte uit de tweede termijn te laten aflossen, concept, 24 februari 1748; 4; 1 stuk
  Was Handschriften inv.nr. 1023.
- Aantekeningen van het besoigne over de zaak du Plessie, over zijn rang en plaatsnamen in de raad van Politie, concept, 13 april 1748; 5; 1 stuk
- Aantekeningen van het besoigne over de betaling door de Raad van State van enkele schippers die in dienst van het land gewerkt hebben, concept, 19 april 1748; 6; 1 stuk
- Uittreksel uit de resoluties van de Gecommitteerde Raden van 24 maart 1749 houdende het verzoek aan enkele commissarissen (waaronder Jacob Gilles) om advies uit te brengen op het rekest van Jan Bakker c.s. of "witte zoete melkse kaas zonder lasten mogen worden verzonden en overgenomen"; met bijlage, 7; 2 stukken
- Stuk houdende het voorstel van prins Willem IV aan Jacob Gilles 3 mei 1749 om hem zijn ontslag als raadpensionaris van de Staten van Holland in te laten dienen, afschrift, 8; 1 stuk
- Inventaris van registers en andere charters, stukken en papieren door de afgetreden raadpensionaris Gilles overgeleverd aan commissarissen van de Staten van Holland, 1749; 9